---
title: "uts"
author: "Lara Ayu Cahyaningtyas"
date: "10/27/2020"
output:
  word_document: default
  html_document: default
---


## Preprocessing
```{r}
library(readr)
data <- read_csv("seeds_datasett.txt", col_names = FALSE)
head(data)

#melihat dan membuang data NA
sapply(data, function(x) sum(is.na(x)))
data <- na.omit(data)

#mengubah nama variabel
colnames(data)<-c("area", "perimeter", "compactness", "length", "width", "asymmetry", "length_kernelgroove", "biji")
head(data)

#diubah menjadi data kategorik
data$area<-as.factor(ifelse(data$area > median(data$area), "big", "small"))
data$perimeter<-as.factor(ifelse(data$perimeter > median(data$perimeter), "big", "small"))
data$compactness<-as.factor(ifelse(data$compactness > median(data$compactness), "high", "low"))
data$length<-as.factor(ifelse(data$length > median(data$length), "long", "short"))
data$width<-as.factor(ifelse(data$width > median(data$width), "long", "short"))
data$asymmetry<-as.factor(ifelse(data$asymmetry > median(data$asymmetry), "long", "short"))
data$length_kernelgroove<-as.factor(ifelse(data$length_kernelgroove > median(data$length_kernelgroove), "long", "short"))
str(data) 
# ternyata data biji masih terdapat angka decimal dan belum kategorik

data$biji<-cut(data$biji, breaks = c(0.99,1.99,2.99,3.99,4.99,5.99), labels=c(1,2,3,4,5))
data$biji<-as.factor(data$biji)
str(data) 
```


```{r setup, include=FALSE}
knitr::opts_chunk$set(echo = TRUE)
library(party)
library(psych)
library(caret)
```

### Split Data
Memecah data menjadi data training (80% dari data awal) dan data test (20% dari data awal)
```{r}
set.seed(1234)
sampel <- sample(2,nrow(data),replace = T, prob = c(0.8,0.2))
trainingdat <- data[sampel==1, ]
testingdat <- data[sampel==2, ]
print(paste("Jumlah train data :", nrow(trainingdat)))
print(paste("Jumlah test data :", nrow(testingdat)))
```
### Membuat Model
```{r}
pohonnya <- ctree(biji~., data=trainingdat)
plot(pohonnya)
```
Cara membaca pohon untuk kasus :
area: big, perimeter: big, compactness: low, length: long, width: long, asymmetry: short, length_kernelgroove: short

Dapat dilihat dari pohon di atas, area big berarti bercabang ke arah kanan pada length_kernelgroove, lihat length_kernelgroove. yg diminta pada kasus adalah short, berarti mengarah pada node 6. Maka dapat ditarik kesimpulan berdasarkan kasus diatas maka masuk kedalam klasifikasi biji 1.


### Model Evaluation
#### Sebelum dilakukan prunning
```{r}
prediksi <- predict(pohonnya, testingdat)
confusionMatrix(table(prediksi,testingdat$biji))
```
Berdasarkan confusion matrix, diperoleh nilai accuracy adalah sebesar 0.9231. Hal ini memiliki makna bahwa akurasi prediksi model decision tree dalam mengklasifikasikan biji atau benih  adalah sebesar 92%.

Sensitivity/Recal, adalah banyaknya prediksi positif yang benar per total positif sebenarny (aktual). Nilai recall untuk class biji 1, 2, dan 3 menunjukkan angka sebesar 0.8, 1, dan 0.94.

Specificity, adalah banyaknya prediksi negatif yang benar, per total negatif sebenarnya. 
Spesifisity dari class 1 adalah 0.9655. Dari total kelompok selain 1, 96.5% diantaranya diprediksi dengan benar oleh model.

Spesifisity dari class 2 adalah 1. Dari total kelompok selain 2, semuanya diprediksi dengan benar oleh model.
Spesifisity dari class 3 adalah 0.9091. Dari total kelompok selain 3, 91% diantaranya diprediksi dengan benar oleh model.



